# 母公司吸收合并全资子公司问题

提问人：songjimmy 时间：2010-05-20 15:58:59
母公司吸收合并全资子公司，吸收合并后母公司报表如何编制： 1 、长期投资与子公司实收资本抵消，子公司资产负债转入母公司，子公司的其他所有者权益在母公司作为资本公积。这样做的依据是根据合并准则解释，作为同一控制下合并，合并中取得的净资产入账价值与支付的合并对价之间的差额计入资本公积。 2 、长期投资与子公司实收资本抵消，子公司资产负债转入母公司，子公司的其他所有者权益在母公司作为增加盈余公积和未分配利润。---找了下厦工股份 09 年存在这样的吸收合并，好像是这样做的，母公司所有者权益变动表中有盈余公积和未分配利润的特殊增加。

回答人：chenyiwei
回复 13 楼 zwenz 的帖子仍然是这个意见，没有变化。 2008 年末上海电气（ 601727 ）吸收合并上电股份（ 600627 ）并取代后者的上市地位，也是以这个办法操作会计处理的。

回答人：chenyiwei
回复 15 楼 zwenz 的帖子“集团内母子公司之间”的含义，应当是指被合并方（标的企业）的原股东和新股东之间存在母子公司关系或者同受一方控制的关系。不是被合并方（标的企业）与合并方之间存在母子公司关系。 会计上对企业合并的定义，注重其经济实质，即由控制权转移导致的报告主体变化。在母公司吸收合并子公司的情况下，母公司所控制的经济资源在交易前后并未发生变化，因此不涉及控制权的转移（取得），不属于会计准则所定义的企业合并。

回答人：chenyiwei
发现很多网友对这个问题的理解，都偏重于参与各方是否为“同一控制”，而忽略了更为重要的一点，即这个交易从会计准则的角度看，是否构成企业合并？ 企业合并的本质是因取得对业务的控制权而导致的报告主体变化，所以“从不控制到控制”是会计上判断是否构成企业合并的首要考虑因素。母公司吸收合并子公司在法律角度属于企业合并（因为法人主体变化了），但从会计角度，子公司的各项资产、负债和业务原先就在母公司的控制之下，所以吸收合并并未改变母公司所能控制的经济资源，不存在“从不控制到控制”的变化，不属于会计准则中所讨论的企业合并的范畴。

提问人：chenyiwei 时间：2010-08-18 09:49:55
子公司吸收合并母公司是需要经过一系列法律程序安排的，确保在合并前母公司已不再持有子公司股份。 是否属于同一控制下合并，也是基于准则的定义判断。但会计处理方面似乎会比较复杂。

回答人：chenyiwei
回复 20 楼 快枪 的帖子子公司吸收合并母公司是需要经过一系列法律程序安排的，确保在合并前母公司已不再持有子公司股份。 是否属于同一控制下合并，也是基于准则的定义判断。但会计处理方面似乎会比较复杂。

回答人：chenyiwei
回复 22 楼 快枪 的帖子子公司的资产负债差额中，属于当初母公司取得对子公司投资后形成的留存收益的部分，母公司应当作为投资收益处理。属于其他综合收益的部分，母公司作为增加资本公积处理。

回答人：chenyiwei
回复 24 楼 mengyan1124 的帖子母公司非同一控制下合并子公司时取得90%股权，后来购买少数股东权益10%，则在后一步购买少数股权的过程中，会出现对原先归属少数股东的其他综合收益进行重新分配使之归属于母公司股东的过程，即在合并报表层面，除了将收购少数股权的对价与所收购的 10 ％少数股权于交易日在合并报表层面体现的价值之间的差额调整“资本公积——资本溢价”以外，还需要从“资本公积——资本溢价”中将相当于该子公司其他综合收益余额的 10 ％的金额转出到“资本公积——其他资本公积”中。经过这样处理之后，上述分录中子公司的其他综合收益是按照 100 ％体现的。
这部分投资收益实际上是投资收回的所得，个人理解是应税的。这种情况应该不适用 59 号文规定的特殊性税务处理方法。

回答人：chenyiwei
回复 26 楼 mengyan1124 的帖子个别报表层面，由于过渡到新准则时，在首次执行日需转换为成本法并追溯调整，所以直接按两次交易中购买 90 ％和 10 ％股权的对价的合计数确认为长期股权投资的成本即可。 合并报表层面，对于“被投资单位的资本公积变动”需要区分是权益性交易形成（例如所有者资本性投入或减少资本）和其他综合收益形成。对于其他综合收益形成的，在收购少数股权之前形成的部分，应按 90 ％予以恢复，然后在收购少数股权时通过其他综合收益重新分配的方式使之归属于母公司股东；属于权益性交易形成的，按照当初的投入来源确定是否恢复以及如何恢复。

回答人：chenyiwei
回复 28 楼 mengyan1124 的帖子合并报表编制属于“列报和披露”的范畴，而不是“确认和计量”的范畴。因此，在执行新准则后，即使企业合并和收购少数股权发生于首次执行日之前，其对合并报表的影响也应按照新准则的规定确定。再加上个别报表层面已经追溯调整为成本法，所以这些事项不会延续旧准则下的“合并价差”，而应当按照新准则的合并报表做法处理。

回答人：chenyiwei
回复 30 楼 mengyan1124 的帖子在新准则下，购买日（取得控制权）时的负商誉和后续购买少数股权时的资本公积调整是两笔性质不同的交易，因此在由营业外收入形成的未分配利润和由购买少数股权形成的资本公积的借方数两者应当并存，不能抵减后以净额反映。
所谓购买少数股权时重新分配其他综合收益，就是把与所购买的少数股权相对应的子公司其他综合收益份额重分类到归属母公司股东的其他综合收益中，相当于在合并报表层面作如下处理： 借：资本公积——股本溢价 贷：资本公积——其他资本公积（其他综合收益） 这笔分录是在解释 2 号规定的购买少数股权会计处理之外还需要编制的另一笔分录。尽管在IFRS下对此也没有明确规定，但我们认为，参照IAS 21.48C段对相对权益变动情况下子公司（境外经营）的外币报表折算差额的重新分配规定，这样处理是合理的。 以后处置该子公司股权导致丧失控制权时，这部分重分类给母公司股东的其他综合收益也同样按照解释 4 号第四条规定转入合并报表层面的处置损益中。

回答人：chenyiwei
回复 35 楼 mengyan1124 的帖子以前年度在原准则下因债务重组形成的资本公积也可用于上述分配用途。 如果“资本公积——资本溢价”和债务重组形成的资本公积都不足冲减，并且也没有其他可供冲减的合并资本公积项目的，则依次冲减合并报表层面的盈余公积和未分配利润。

回答人：chenyiwei
回复 37 楼 宽阔视野 的帖子这个问题应当有一定的筹划空间。

提问人：与时俱进 de 驴子 时间：2014-04-15 09:09:08
请教陈老师，这里大家讨论了母公司吸收合并子公司，想请教一下，如果是子公司吸收合并母公司该如何进行会计处理？会计分录如何？合并后报表各项目如何列示？（杠杆收购中就存在子公司吸收合并母公司的情形，一直很疑惑，不知道如何处理）

回答人：chenyiwei
要关注具体如何操作，尤其是母公司原先持有的子公司股权如何处理。建议先看看《计学撮要 2013 》中关于同一控制下重组中“母子颠倒”相关处理的问答（问题3-2-17）。

提问人：bibu 救护车 时间：2014-08-01 12:10:38
请问陈版，对于你这个的解释那是否可以理解成原归属母公司控制的全资子公司的吸收合并，在会计角度来说更准确的表达应该是资产/负债的转移？那跟真正意义上的合并在财务处理方法上会有区别吗？

回答人：chenyiwei
会计上的合并概念是取得对业务的控制权，子公司原本就是在母公司控制下，无论架构如何重组，控制关系不变，因此母公司吸收合并子公司不作为企业合并处理，而是相当于以子公司资产、负债的形式收回投资。

提问人：zengfengxia 时间：2014-08-04 14:04:05
吸收合并收回对子公司的投资，在个别报表上为什么以子公司账面价值入账而不反应子公司账面资产的公允价值？是基于没有商业实质的考虑吗？

回答人：chenyiwei
一方面是没有商业实质；另一方面是简化核算，在编制合并报表时不用再调整。

提问人：我爱新视野 时间：2016-03-12 17:25:05
企业会计准则解释第 7 号 四、母公司直接控股的全资子公司改为分公司的，该母公司应如何进行会计处理？ 4 ．原母公司对该原子公司长期股权投资的账面价值与按上述原则将原子公司的各项资产、负债等转入原母公司后形成的差额，应调整资本公积；资本公积不足冲减的，调整留存收益。 这句话我无法理解，为什么需应调整资本公积；资本公积不足冲减的，调整留存收益。？

回答人：chenyiwei
这确实难以理解，是否为限制确认收益的考虑？

提问人：呼叫帮助 时间：2017-01-18 12:59:22
问题 3-2-53（合并范围内子公司之间交叉投资及持股的合并抵销处理） 问题： 如下文“背景”资料所述： 1 、 A 公司收购 C 公司剩余49%的股权是属于非同一控制下分步实现企业合并还是属于购买子公司少数股权？ 2 、在子公司之间互相投资及持股的情况下，编制合并报表时应如何对交叉投资和持股进行抵销处理？ 背景： A 公司持有 B 公司 51%的股权，A 公司持有 C 公司 15%的股权，B 公司持有 C 公司 36%的股权，A 公司直接加间接合计拥有 C 公司 51%的股权，但因 A 公司在 C 公司的董事会成员不足，未达到控制，不合并其报表，一直采用权益法核算。 2012 年 A 公司又出资购买 C 公司剩余 49%的股权，同时加派董事会成员，购买日确定为2012 年 8 月 31 日，A、B 公司与原持有 C 公司 49%股权的股东之间不存在关联方关系。 这里有句话，我不明白，A 公司直接加间接合计拥有 C 公司 51%的股权，但因 A 公司在 C 公司的董事会成员不足，未达到控制，不合并其报表，一直采用权益法核算。A 公司合计拥有 C 公司 51%的股权，但是董事会成员不足也不可以合并吗？难道合并的条件是股权和董事会成员均需达到控制才可以合并吗？

回答人：chenyiwei
由于涉及财务、经营决策等相关活动的议案一般需先经董事会再经过股东会，不可绕过，因此一般应要求在董事会和股东会中均占多数，除非能够证明存在“来源于表决权以外的其他权力”。

提问人：Alisa_wang 时间：2017-12-11 17:35:54
陈老师，母公司吸收合并子公司，长投与收回投资的差异计入投资收益，我认为是没有问题的。这块是母公司个别报表吧？ 那解释 7号中，子公司变为分公司，为什么差异要计入资本公积。另外，变为分公司，母公司的长投是变为拨付资产等科目吗？ “原母公司对该原子公司长期股权投资的账面价值与按上述原则将原子公司的各项资产、负债等转入原母公司后形成的差额，应调整资本公积；资本公积不足冲减的，调整留存收益。”这块指的是母公司合并报表上的处理吧？

回答人：chenyiwei
现在应改按解释 7 号处理。此前关于计入投资收益的讨论已经过时。解释 7 号这样规定的原因不得而知。计入资本公积的处理也是母公司的单独报表层面。因为吸收合并子公司的交易对合并报表完全无影响。

提问人：Alisa_wang 时间：2017-12-12 08:30:11
4 ．原母公司对该原子公司长期股权投资的账面价值与按上述原则将原子公司的各项资产、负债等转入原母公司后形成的差额，应调整资本公积；资本公积不足冲减的，调整留存收益。
1.陈老师，解释 7 号中，说的是子公司改为分公司的情况，这种情况下，分公司也是独立核算的，母公司对分公司的投资应该也存在一个投资类科目 拨付所属资产类似科目。那么在这种情况下，母公司 如何做到解释 7 号中说的，按子公司改为分公司的时点的...价值确认为母公司的资产负债价值？我理解是不是指的汇总报表啊？ 2.收回投资和子公司改为分公司处理保持一致？ 另

回答人：chenyiwei
收回投资的处理仍按此前方式处理，收回资产的入账价值与长期股权投资账面价值之间的差额调整投资收益。

回答人：chenyiwei
准则规范的母公司个别报表是包含分公司在内的法人汇总报表，不是仅仅指本部。所以不讨论拨付所属资金之类内部科目。

提问人：Alisa_wang 时间：2017-12-14 08:45:08
陈老师，1.收回投资的差额入投资收益，吸收合并的差额入资本公积，那在具体实务中，一个子公司清算，所有的资产负债全部转到母公司确认承继，是如何区分是收回投资还是吸收合并呢？ 2.吸收合并的话，母公司报表是否需要调整期初数？还是做为本年增加事项？

回答人：chenyiwei
1 、我理解可以看收回的资产是否继续保持在原先子公司的业务组织和原定用途，继续从事原先的业务。 2 、不追溯调整期初数。